臺灣高等法院刑事判決　　　　　　　 95年度上更(二)字第649號
上　訴　人
即　被　告　丙　○
　　　　　　　　　　2號
選任辯護人　陳文億律師
上列上訴人因誣告等案件，不服台灣板橋地方法院87年度訴字第
2031號中華民國88年9月6日第一審判決（起訴案號：台灣板橋地
方法院檢察署86年度偵字第17625號、第21692號，87年度偵字第
16999號），提起上訴，經判決後，由最高法院第二次發回更審
，本院判決如下：
    主  文
原判決關於誣告部分撤銷。
丙○意圖他人受刑事處分，向該管公務員誣告，處有期徒刑捌月
。
    事  實
一、丙○於民國84年5月間邀集甲○○、乙○○等人出資，於中
    國大陸福建省設立福州正鑫行食品有限公司（下稱正鑫行公
    司），從事食品加工之貿易，由丙○任董事長，甲○○擔任
    副董事長兼總經理。丙○明知甲○○未積欠正鑫行公司貨款
    ，如附表所示支票5張係其向甲○○調借供正鑫行公司週轉
    使用，竟意圖使甲○○、甲○○之妻王陳玉娥、乙○○等三
    人受刑事處分，於86年1月27日以正鑫行公司代表人身分，
    向台灣台北地方法院檢察署提出告訴，誣指：甲○○意圖為
    自己不法之所有，向正鑫行公司購貨，自84年8月至85年1月
    共購貨三批，第一批貨款新台幣（下同）6百萬元，開立如
    附表所示支票5張，有5百萬元未付；第二批貨款418萬2千元
    ，分文未付；第三批貨款180萬元，由王陳玉娥支付，但表
    示須先償還第一批貨款，解決甲○○退票問題；而甲○○自
    正鑫行公司取走之貨品加工後，均由其妻王陳玉娥在台灣銷
    售。又甲○○為規避債務之清償，其名下財產均以王陳玉娥
    名義登記，以使其二人詐欺行為得逞。又乙○○為正鑫行公
    司合夥股東，第一批貨款中甲○○所簽發85年3月27日期、
    面額1百萬元支票退票後，乙○○表示願向甲○○追索，竟
    無下文，經向乙○○要求返還該支票及退票理由單，卻遭拒
    絕，乙○○易持有為所有而侵占該支票云云。而誣告甲○○
    、王陳玉娥涉有刑法詐欺取財罪嫌、乙○○涉有侵占罪嫌。
    嗣經檢察官查明上情，因而對甲○○、王陳玉娥、乙○○為
    不起訴處分。
二、案經被害人甲○○訴由台灣板橋地方法院檢察署檢察官偵查
    起訴。
    理  由
一、訊據上訴人即被告丙○，矢口否認有誣告犯行，辯稱：甲○
    ○確向正鑫行公司購買牛雜等貨三批，甲○○僱請案外人游
    應輝運回台灣供王陳玉娥販賣圖利；甲○○所支付支票5張
    計6百萬元，後甲○○又花35萬4千元運走第二批貨（大陸地
    區三沙洞頭至石獅深滬），然甲○○諉稱貨物於運輸途中沉
    船，未支付貨款，所付支票均一一退票。經中間人協商後才
    付84年12月27日到期支票票款，其餘貨款及票款均未支付。
    又乙○○確將其中100萬元支票1張還給甲○○，伊向台灣板
    橋地方法院檢察署告訴甲○○等人詐欺取財罪，乙○○侵占
    ，係屬事實，並無虛構誣告他人犯罪之行為云云。
二、然查：
（一）被告丙○於86年1月27日向台灣台北地方法院檢察署告訴
      甲○○、王陳玉娥涉有詐欺取財罪嫌及乙○○涉有侵占罪
      嫌。其告訴意旨略以：甲○○於84年5月與丙○在大陸合
      資設立福州正鑫行公司，由丙○擔任董事長，正世明擔任
      副董事長兼總經理，從事美國進口冷凍豬、牛副產品原料
      加工銷售。詎甲○○表示願購公司貨品另設工廠加工轉售
      ，自84年8月至85年1月共購貨三批，第一批貨款6百萬元
      ，有5百萬元未支付；第二批貨款418萬2千元，分文未付
      ；第三批貨款180萬元，由甲○○之妻王陳玉娥支付，卻
      表示先償還第一批貨款。而甲○○自公司取走之貨品加工
      後均運至台灣交由王陳玉娥銷售。乙○○為公司合夥股東
      ，取得第一批貨款甲○○所簽發1百萬元支票退票後，表
      示將向甲○○追索，竟無下文；公司股東即游應輝於公司
      結束營業時表示願意價購公司所有生財設備，經全體股東
      同意後，甲○○接收生財設備卻拒不履行付款義務。因認
      甲○○、王陳玉娥涉有刑法第339條第1項詐欺取財、乙○
      ○涉有刑法侵占罪嫌云云。為被告丙○所自承，並有告訴
      狀在卷可稽（見本院上訴(二)卷第271頁至第275頁）。而該
      案業經檢察官查明以罪嫌不足，為不起訴處分，有該署86
      年度偵字第3284號案卷及不起訴處分書在卷可憑（見本院
      上訴(二)卷第287頁至第290頁）。
（二）甲○○於上開案件偵查中陳稱：我們是三人做生意，但公
      司登記是六人，原本貨物是在丙○親戚處加工，但丙○與
      之發生財務糾紛，對方不願幫我們加工，丙○叫我邀乙○
      ○、游應輝投資，每股是3百多萬元、游應輝出1百萬元，
      錢都交給丙○處理。本案起因是丙○購買機器都沒有發票
      ，丙○說發票可以用買的，游應輝反應機器都是舊的，公
      司買貨是低價高報。丙○向我借票，供公司向外借錢周轉
      ，故我開出之支票，均由丙○及正鑫行公司全體股東乙○
      ○、張文村、陳興穗在支票背書，供公司對外周轉現金使
      用，結果丙○沒有將公司貨款、資金存入，以致退票。丙
      ○表示在大陸公司的帳他要處理，我開的支票他也會處理
      ，但都未處理。84年11月21日股東協議，將正鑫行公司的
      貨品予以結算，公司結束不再經營。公司尚有三十多噸貨
      物放在大陸，賣出有二十多頓，對方只拿1百多萬元給我
      ，還有一部分貨是我自己的，但被丙○賣了。我所簽發如
      附表所示之支票是丙○代公司向我借的，如果是我向公司
      買貨，股東不可能在支票背面背書，後支票用出，持票人
      並向我要錢，公司之貨物流至何處我不知道，我並未向公
      司買貨等語（見台灣台北地方法院檢察署86年偵字第3284
      號卷第37頁正面、背面）。於本院復以證人身分具結指證
      被告之犯行，確認其於偵查中所述為事實。
（三）正鑫行公司股東張文村於本院更(一)審中結證：其偵查中所
      證述情節屬實（見本院上更(一)字卷第66頁）。證人張文村
      於檢察官訊問時證稱：「（問）是否認識丙○及甲○○？
      （答）認識。（問）是否曾與丙○、乙○○、陳興穗到甲
      ○○家中借支票使用？（答）有的，因在大陸合資公司資
      本不夠用，所以向甲○○借支票使用，當時支票我們四人
      均有背書。（問）該六張支票是否甲○○向丙○買貨之款
      項？（答）不是」等語（見台灣板橋地方法院檢察署86年
      度偵字第17625號卷第61頁正面、背面）。證人張文村所
      證述與告訴人即證人甲○○所述情節均相符合。
（四）本件並有告訴人甲○○簽發如附表所示編號一至四之支票
      影本在卷可按。而核該支票背面皆有各股東丙○、張文村
      、乙○○、陳興穗之簽名背書（見86年偵字第156號卷第3
      9頁至第41頁）。告訴人甲○○於檢察官訊問時復提出其
      所收回之支票2紙（附表所示編號三、五之支票），其中
      除編號三之支票有丙○、張文村、乙○○、陳興穗等人之
      簽名背書，編號五之支票亦有丙○、張文村、乙○○、陳
      興穗等四人之簽名背書，該2紙支票之背書經檢察官勘驗
      後確認係張文村、乙○○、陳興穗等三人之簽名背書（見
      86年度偵字第17625號卷第64頁背面），並有該收回之支
      票影本2紙在卷可稽（見86年度偵字第17625號卷第76頁、
      第78頁），核亦與甲○○所供相符。附表所示支票如係甲
      ○○向正鑫行公司買貨支付正鑫行公司之貨款，衡諸交易
      常情，應無再令居於實質債權人地位之正鑫行公司其他股
      東包含被告丙○及乙○○、張文村、陳興穗等背書之必要
      。如為被告丙○向甲○○借用其支票供正鑫行公司向外調
      錢週轉之用，則由正鑫行公司其他股東乙○○、張文村、
      陳興穗及丙○本人等背書以為保證，則與事理相符。
（五）被告選任辯護人於本院審理時提出辯護理由狀，認下列證
      據，可以證明附表所示5張支票係甲○○購貨之貨款云云
      ：
　　1.甲○○於87年8月6日上訴補充理由狀第16頁自稱：被告同
      意剩餘之貨品出售給伊貨品黑毛肚2萬多公斤。
　　2.甲○○1996年8月26日親筆寫收牛針37箱、黑白什194箱、
      黑白什平板109箱、牛大肚31箱；84年7月11日親筆簽收貨
      物808箱及1,700箱。
　　3.正鑫行主管財務之股東乙○○親筆在帳單上註明：「丙○
      黃匯甲○○貨款268萬元」。
　　4.甲○○買第二批貨後與股東陳興穗會算其應付深滬貨款4,
      182,000元之清算單。
    5.甲○○雇用之明通代其簽收貨物之簽收單。
　　6.甲○○親筆填寫明細表右上方記載「支票六百萬」一筆列
      入貨款會算帳目中，右下角併寫有「貨款一一、五五四、
      四一０元」。
　　7.如附表所示6百萬元支票，經會算用於支付貨款等費用後
      尚不足220,415．20元，已由甲○○簽發84年11月6日同金
      額的支票清償，如非貨款為何結算後差額，220,415．20
      元，與甲○○所簽發請償之支票金額相符。
　　8.甲○○買入貨品經加工後運回台北，由其妻王陳玉娥出售
      ，如非買貨，何來貨物可運回台北？
    9.正鑫行公司曾與甲○○訂立買賣黑毛肚協議書。
　　10.甲○○曾以郵局存證信函告知被告出售貨物數量不足等證
      據。
    11.甲○○於台北地檢署86年偵字第3284號偵查時，檢察官問
      其對本案尚有何意見？答稱：「貨是公司的沒有錯，但貨
      有問題才發生糾紛」等語，足證有買貨物事實。
    12.甲○○在板橋地檢署86年偵字第17625號86年10月21日檢
      察官問：丙○何時向你借票，是何用途？答：「當時陳興
      穗在美國買貨無支票……」供詞顯見支票是與購貨有關，
      且非上訴人向甲○○調借。
    13.甲○○於86年7月13日尚給被告購毛肚20公噸之現金70萬
      元有收據，按常理如果支票是被告向其借用，理應就定金
      中扣抵，何須再付現金給被告之理，足證支票是買貨之用
      。
    14.張文村係與甲○○將公司牛內臟私運台北交王陳玉娥出售
      牟利之夥伴，利害一致，其證言難免偏頗，不足採信。何
      況其所謂支票6張與原審所認定支票5張不符；又與甲○○
      在板橋地檢署86年偵字第17625號卷第37頁所稱：支票是
      陳興穗在美國買貨無錢付貨櫃，才帶丙○、乙○○、張文
      村向他借票之情節不同。且所謂甲○○不是以支票向丙○
      買貨之用，與被告所告訴甲○○以支票向正鑫行購貨之事
      實無關，因甲○○係以支票向正鑫行購貨，退票而被控詐
      欺，並非向被告購貨退票而涉訟，不能作為甲○○未向正
      鑫行購貨之證據。
    15.甲○○購買牛內臟等貨品加工後，私運回台北交王陳玉娥
      出售之情事，有台北市冷凍公司冷凍費估價單及王陳玉娥
      親筆之紙條附卷可證，王陳玉娥並不爭執。至於將財產登
      記為王陳玉娥所有，亦經甲○○自認屬實，又有地政機關
      王陳玉娥不動產登記謄本可證。
      惟核證人甲○○證稱：被告所提會算清單為其所寫，但其
      中有關利息部分不是其所寫；84年8月至85年1月其未向公
      司買貨，是85年7月13日才買貨等語（見本院上更(一)字卷
      第66頁）；證人王陳玉娥於本院上更(一)審審理時證稱：其
      所賣的牛雜是從澳洲進口，其夫甲○○並未將財產過戶給
      伊等語（見本院上更(一)字卷第66頁）；證人張文村於本院
      上更(一)審中於被告辯護人訊問時雖稱不知道600萬元之事
      、不知甲○○開600萬元支票作何用途、不知道甲○○有
      無向公司買貨、不知道甲○○與被告打官司之事云云。然
      經提示其在偵查中所證述，則明確供稱：實在，這是公司
      錢不夠，表示要給公司買貨，怕領不到錢，所以我們背書
      等語（見本院上更(一)字卷第66頁正背面）。查如附表所示
      600萬元五張支票，張文村有背書，如何諉為不知？且其
      於偵查時已因被告與甲○○訴訟作證，竟於案件審判至本
      院更(一)審中證稱不知其等打官司；又於支票背書，竟稱不
      知何事，於本院更(一)審回答被告辯護人所述顯與事實及情
      理不符，當係事後不願得罪被告，對所有辯護人訊問諉為
      不知，不足採信，應以其於檢察官訊問明確陳述之事實為
      可採。證人乙○○於本院審理時結證稱：公司董事長丙○
      有拿甲○○簽發的一百萬支票要其去兌現，結果退票，支
      票退票後，將支票還給丙○，因為支票是丙○拿給我的，
      有收到丙○所匯268萬元，至於匯款到美國都是依據丙○
      的意思辦理，自己沒有管財物，完全依據丙○的意思辦理
      等語（見本院上更(一)字卷第66頁背面、第67頁）。證人游
      應輝即被告所指甲○○購貨委託運送之人，於本院審理時
      結證稱：並無於84年間從福州運牛雜給甲○○加工，亦不
      曾從三沙灣運牛雜到台灣，亦無與甲○○在福州合夥加工
      牛雜，正鑫行公司結束後有向被告購買工廠設備，是自己
      向被告買的，價金有交給被告，但被告沒有將工廠設備給
      伊等語。至被告所提出清單及出貨明細，惟該各明細為隨
      意以空白紙所書寫，並非公司帳冊等正式記錄；且所記各
      項亦無契約書或出貨憑證及其他傳票可資佐證。甲○○並
      證稱其中有些並非其所書；證人乙○○更稱是依被告指示
      所寫，其未參與，該明細所書內容無從分辯真偽，自難為
      被告有利之證據。
（六）證人甲○○另於85年7月13日向正鑫行有限公司購買黑毛
      肚20,470公斤，每公斤150元，雙方簽有買賣協議書，並
      載明先付訂金70萬元，餘款點清（貨物）後付清（協議書
      影本附於原審卷第126頁）。正鑫行有限公司於85年7月13
      日出售毛肚予甲○○，總價僅170萬元，雙方均簽有買賣
      協議書，並經見證人曾煥榮見證其事，雙方買賣簽約慎重
      其事。而依被告所述：甲○○於84年間向公司購買牛雜三
      批，總價金一千餘萬元，數額及價金均甚鉅，竟無書面契
      約之簽訂，亦無預付定金及付款期限，其不合情理甚明。
      被告雖提出甲○○買貨支付明細（1996年8月30日所書附
      於原審卷第127頁），惟該買貨支付明細係85年所簽訂，
      與84年9月被告所指甲○○買貨之事並無關聯。該買賣支
      付明細係正鑫行公司結束，由被告及告訴人等將公司存貨
      出售處理後結算所簽，為證人甲○○證述在卷，不足為被
      告有利之認定。
（七）證人乙○○證稱：支票（應係指附表編號五之支票）係被
      告交其代為提示，退票後即將支票返還被告，其並未將支
      票交給發票人甲○○等語。衡情該支票應係甲○○簽發後
      交付被告，乙○○係受被告之指示提示支票，乙○○與甲
      ○○就該支票並無金錢債務關係，自無將退票之支票交還
      發票人，使公司受損之理（如有債權債務關係，持票人得
      行使追索權），被告所述與情理不符。
（八）被告另辯稱係以正鑫行公司代表人之身分提出告訴，其並
      非告訴人，告訴人應為公司，不應成立誣告罪云云。查法
      人係由負責人代為意思表示及代受意思表示，自以代表法
      人之自然人為行為人。本件誣告之行為人為代表公司之被
      告，被告所辯尚有誤解。
（九）被告聲請傳訊證人陳興穗，經查證人住居於美國，90年1
      月13日出境後即未返國。本院依被告陳報美國住址傳訊，
      證人未回國應訊（見本院上更(一)字卷第57頁至第61頁），
      本件事證已明，爰不再予傳訊。另證人王陳玉娥已於上更
      一審到庭作證明確，被告請求重覆傳訊，自無必要，附此
      說明。
（十）綜上所述，被告所辯，應係卸責之詞，不足採信，其罪證
      明確，犯行洵堪認定，自應依法論科。
三、核被告所為係犯刑法第169條第1項誣告罪。誣告罪所保護法
    益除國家司法權之行使外，尚有個人法益，解釋上固認為被
    誣告之個人係被害人，得以提起告訴、自訴。但本罪保護法
    益之重點仍在於國家法益，以一行為誣告數人，所侵害之法
    益均只有一個國家法益，不能以被誣告之人數為計算罪數之
    標準，仍僅構成一罪（最高法院18年上字第33號、18年上字
    第904號、49年台上字第883號判例意旨參照）。被告丙○以
    一訴狀誣告甲○○、王陳玉娥、乙○○犯罪，係犯單一誣告
    罪。公訴人雖僅對被告丙○誣告甲○○部分起訴，就被告丙
    ○誣告王陳玉娥、乙○○所犯詐欺取財罪、侵占罪部分未予
    起訴，然與起訴書所載被告誣告罪行係單一犯罪，為起訴效
    力所及，本院自應一併加以審判。
四、原審對被告為有罪科刑之判決，固非無見。惟查：(一)具狀提
    出告訴被告等犯誣告罪者，僅告訴人甲○○一人，乙○○係
    告訴被告另觸犯詐欺罪嫌（87年偵字第16999號），檢察官
    對詐欺同案起訴，被告涉犯詐欺部分原審另為無罪判決，惟
    原判決於被告誣告有罪判決事實欄中，仍列乙○○為誣告罪
    之告訴人，自屬有誤。(二)被告係以公司代表人身分對甲○○
    、乙○○等人提出詐欺罪之告訴，原判決認係被告以個人名
    義對彼等提出告訴，亦與卷附資料不符。被告上訴意旨，仍
    執陳詞，否認犯罪，雖無理由，惟原判決既有可議，自應由
    本院將之撤銷改判。爰審酌被告不思以正途處理債務糾紛，
    竟誣告他人犯詐欺、侵占等罪，對國家司法偵查、審判權之
    行使及被害人之權益均足生損害，犯後猶一再否認犯罪，並
    無悔意等一切情狀，量處與原審相同如主文第二項所示之刑
    ，以示懲儆。
五、台灣台北地方法院檢察署91年偵字第23811號移送併辦意旨
    ，認為該案與本件被告丙○誣告案有連續犯之關係，屬裁判
    上一罪案件云云（見本院上訴字卷第24頁）。經查，併辦案
    件係甲○○於88年2月9日提出檢舉狀，其內容以：丙○之正
    鑫行公司自始即登記為其一人獨資所有。然丙○於86年9月3
    0日，提出於經濟部投審會「在大陸地區從事投資補辦許可
    申請書」所附「投資人申請名冊」中，將甲○○列為投資申
    請人，所載內容為丙○片面偽造而成，因認被告丙○涉有刑
    法偽造文書罪嫌，與所犯誣告罪間有方法與結果之牽連犯關
    係云云。然核其檢舉狀內容，係告訴丙○涉犯偽造文書罪嫌
    ，並非告訴丙○涉犯誣告罪嫌。且告訴人甲○○於本院上訴
    審訊問時亦供稱「（問）你於88年2月9日向台灣台北地方法
    院檢察署提出檢舉狀檢舉丙○涉嫌偽造文書、誣告等，詳細
    內容為何？（答）是檢舉丙○偽造文書，丙○所提出之在大
    陸地區從事投資補辦許可申請書，所附投資人申請名冊，將
    我列為投資申請人，所載內容，均為丙○片面偽造而成，並
    沒有誣告，書狀是請人寫的，寫錯了，只檢舉偽造文書，沒
    有誣告」等語（見本院上訴字卷第222頁、第223頁）。故該
    案與本件被告丙○誣告案，並無連續犯裁判上一罪關係。又
    告訴人甲○○亦係正鑫行公司投資人，被告丙○從事投資申
    報，係遵行經濟部之行政規範，依形式觀察，被告丙○並未
    以虛報投資人為犯本件誣告罪之方法，亦非本案誣告罪之當
    然結果，顯難與本案成立牽連犯之裁判上一罪關係，本院無
    從就未經起訴之案件為審理，應退請檢察官依法處理，併此
    敘明（被告被訴詐欺部分業經本院前審判決無罪確定，併辦
    部分與之有牽連關係亦已無從併辦）。
六、據上論斷，應依刑事訴訟法第369條第1項前段、第364條、
    第299條第1項前段，刑法第169條第1項，判決如主文。
本案經檢察官柯麗鈴到庭執行職務。
中    華    民    國    96    年    2     月     6    日
                  刑事第十七庭審判長法  官  趙功恆
                                    法  官  陳憲裕
                                    法  官  孫惠琳
以上正本證明與原本無異。
如不服本判決，應於收受送達後十日內向本院提出上訴書狀，其
未敘述上訴之理由者並得於提起上訴後十日內向本院補提理由書
（均須按他造當事人之人數附繕本）。
                                    書記官  張美華
中    華    民    國    96    年    2     月     6    日
附錄本案論罪科刑法條全文：
刑法第169條第1項
意圖他人受刑事或懲戒處分，向該管公務員誣告者，處7年以下
有期徒刑。
附表：
┌──┬───┬──────┬────┬────────┐
│編號│發票人│發　票　日　│金　　額│                │
├──┼───┼──────┼────┼────────┤
│ 一 │甲○○│84年11月27日│100萬元 │台北銀行雙園分行│
│    │      │            │        │（現更名為台北富│
│    │      │            │        │邦銀行）        │
├──┼───┼──────┼────┼────────┤
│ 二 │ 同上 │84年12月27日│100萬元 │同上            │
├──┼───┼──────┼────┼────────┤
│ 三 │ 同上 │85年1月27日 │150萬元 │同上            │
├──┼───┼──────┼────┼────────┤
│ 四 │ 同上 │85年2月27日 │150萬元 │同上            │
├──┼───┼──────┼────┼────────┤
│ 五 │ 同上 │85年3月27日 │100萬元 │同上            │
└──┴───┴──────┴────┴────────┘
